【裁判字號】    99,抗,140
【裁判日期】    991222
【裁判案由】    聲明異議
【裁判全文】
臺灣高雄地方法院民事裁定               99年度抗字第140號
抗  告  人  潘靜怡
相  對  人  誠第一資產管理股份有限公司
法定代理人  王裕南
代  理  人  李建昌
上列抗告人與相對人間支付命令聲明異議事件，對於中華民國99
年4 月30日本院99年度雄事聲字第9 號所為裁定，提起抗告，本
院裁定如下：
    主      文
原裁定廢棄。
    理      由
一、抗告意旨略以：戶籍法僅為戶籍登記之行政管理規定，故戶
    籍登記地址，非為認定住所之唯一標準，本院所核發之98年
    度司促字第19284 號支付命令（下稱系爭支付命令），雖按
    抗告人當時登記之戶籍地址高雄縣梓官鄉○○ 街35號（下稱
    系爭戶籍址）為寄存送達，惟抗告人之戶籍址雖登記於系爭
    戶籍址，但抗告人當時實際上之住所係位於高雄市○○區○
    ○街28巷5 號4 樓（下稱系爭九昌街址），系爭戶籍址事實
    上是抗告人之表姊謝淑萍所承租居住，抗告人從未曾居住過
    系爭戶籍址，且謝淑萍亦早已搬離系爭戶籍址，可見系爭戶
    籍址並非抗告人實際上之住所，又抗告人之實際住所係位於
    系爭九昌街址，亦有抗告人97年度報稅資料、有線電視收款
    收據、電信帳單等可證，抗告人之住所既是位於系爭九昌街
    址，系爭支付命令自應向系爭九昌街址送達，方為適法。原
    裁定未詳酌上開情形，而駁回抗告人之異議，顯有違誤，爰
    提起抗告請求廢棄原裁等語。
二、按「依一定事實，足認以久住之意思，住於一定之地域者，
    即為設定其住所於該地。」，民法第20條定有明文，依此規
    定之文義可知，我國民法關於住所之設定，係兼採主觀主義
    及客觀主義之精神，必須主觀上有久住一定地域之意思，且
    客觀上有住於一定地域之事實者，該一定之地域始得認為係
    住所。次按「依一定之事實，足認以久住之意思，住於一定
    之區域者，即為設定其住所於該地，為民法第二十條所明定
    ，是我國民法關於住所之設定，兼採主觀主義及客觀主義之
    精神，必須主觀上有久住一定區域之意思，客觀上有住於一
    定區域之事實，該一定之區域始為住所，故住所並不以登記
    為要件。又戶籍法為戶籍登記之行政管理規定，戶籍地址乃
    係依戶籍法所為登記之事項，戶籍地址並非為認定住所之唯
    一標準。」，有最高法院93年度台抗字第393 號、97年度台
    抗字第118 號裁定要旨可資參照。故住所並不以登記為要件
    ，戶籍登記之處所固得資為推定住所之依據，惟倘有客觀之
    事證，足認當事人並無久居於該原登記戶籍地址之意思或事
    實，或雖曾住於該原登記戶籍地址後，已久無居住該原登記
    戶籍地址，並已變更意思以其他地域為住所者，即不得僅憑
    原戶籍登記之資料，而一律解為該址係其住所。再按「民事
    訴訟法第138 條所規定之寄存送達，限於不能依同法第136
    條及第137 條規定行送達者，始得為之，設其送達之處所，
    雖原為應受送達人之住居所、事務所或營業所而實際上已變
    更者，該原住居所、事務所或營業所，即非應為送達之處所
    ，自不得於該原處所為寄存送達。又依第138 條之規定為寄
    存送達，除須將應送達之文書寄存送達地之自治或警察機關
    外，並須製作送達通知書，記明寄存文書之處所，黏貼於應
    受送達人住居所、事務所或營業所門首，俾應受送達人知悉
    寄存之事實，前往領取，二者缺一均不能謂為合法之送達。
    」，有最高法院64年台抗字第481 號判例要旨可資參照。故
    寄存送達應以受送達人有實際居住於該送達地址所載之處所
    為前提要件，若應受送達人並未實際居住於該址，將無從知
    悉有寄存之情事而前往寄存機關領取，自不發生寄存送達之
    效力。
三、經查：
（一）系爭支付命令係於98年4 月28日向抗告人之系爭戶籍址為
      送達，因未獲會晤抗告人本人，亦無受領文書之同居人或
      受僱人，而於同日寄存於高雄縣政府警察局岡山分局赤崁
      派出所，且抗告人並未實際領取等情，有本院送達證書、
      抗告人之戶籍謄本在卷可稽（98年度司促字第19284 號卷
      第37、39頁）。
（二）抗告人之戶籍址當時雖登記於系爭戶籍址，惟系爭戶籍址
      事實上是抗告人之表姊謝淑萍向該房屋之所有權人吳正平
      所承租，且謝淑萍亦已於96年12月1 日即搬離系爭戶籍址
      ，早已不居住於系爭戶籍址，抗告人只是向謝淑萍借用系
      爭戶籍址做戶籍登記，抗告人本人從未居住於系爭戶籍址
      等情，業據謝淑萍於本院結證證述屬實在卷（本院卷第43
      頁以下準備程序筆錄），證人之上開證詞核與其所提出之
      自96年12月1 日起即已另向訴外人王幸伴承租高雄縣梓官
      鄉○○村○○○○○ 街67號房屋居住之租賃契約書（本院
      卷第50頁，謝淑萍向吳正平承租之租賃契約書，證人陳稱
      因年代久遠未保留而無法提出）、系爭戶籍地址房屋之所
      有權人確為吳正平之建物登記謄本（本院卷第33頁）、謝
      淑萍及抗告人之戶籍謄本等在卷可佐（見本院卷第29頁）
      相符，相對人對證人之上開證述亦不爭執，自堪採信，則
      抗告人既只是向謝淑萍借用系爭戶籍址做戶籍登記，且從
      未居住於系爭戶籍址，足認其主觀上並無久住於系爭戶籍
      址之意思，客觀上亦無住於系爭戶籍址之事實，系爭戶籍
      址並非其住所。又抗告人自95年6 月10日起實際上均是居
      住於系爭九昌街址，業據抗告人提出租賃契約書（99年度
      事聲字第28頁以下），及送達住址均為系爭九昌街址之97
      年度綜合所得稅電子結算附件收執聯、遠傳電信公司電信
      費用帳單、慶聯有線電視公司帳單等為證（98年度司促字
      第19284 號卷第51-59 頁），而就一般生活經驗而言，日
      常生活所需文件之送達處所，通常即為實際居住之處所，
      自可作為認定實際居住處所之佐證，則以抗告人自95年6
      月10日起實際上居住於系爭九昌街址已近3 年、上開文件
      與抗告人日常生活及權益息息相關，及上開所述之抗告人
      只是向謝淑萍借用系爭戶籍址做戶籍登記，並未設定住於
      於系爭戶籍址等情互相參酌，抗告人主張其於系爭支付命
      令送達時，實際上之住所係於系爭九昌街址，應屬可信。
四、系爭支付命令向抗告人之系爭戶籍址為寄存送達時，抗告人
    之住所既於系爭九昌街址而非系爭戶籍址，則系爭支付命令
    向抗告人之系爭戶籍址為寄存送達，依首揭說明，即難認為
    合法。原審僅以戶籍謄本，即認系爭支付命令之寄存送達合
    法而駁回抗告人之聲明異議，自有未洽。抗告意旨指摘原裁
    定不當，聲明廢棄，為有理由。應將原裁定廢棄，發回原法
    院另為妥適之處理。爰裁定如主文。
四、據上論結，本件抗告為有理由，依民事訴訟法第495 條之1
    、第450 條、第95條、第78條，裁定如主文。
中    華    民    國    99    年    12    月    22    日
                  民事第四庭  審判長法  官  黃宏欽
                                    法  官  楊淑珍
                                    法  官  郭文通
正本係照原本作成。
本裁定不得再抗告。
中    華    民    國    99    年    12    月    22    日
                                    書記官  黃琬婷

司法院資訊處製作；財團法人民間司法改革基金會備份。
